臺灣高等法院刑事判決　　　　　　　　　　　　九十三年度上更(二)字第二二九號
　　上　訴　人
　　即　被　告　乙○○
　　選任辯護人　巨克安律師
右上訴人因殺人等案件，不服臺灣桃園地方法院九十年度重訴字第二七號，中華民國
九十一年十一月十五日第一審判決（起訴案號：臺灣桃園地方法院檢察署八十九年度
偵字第一三０四二號、第一三七五五號、第一三九七四號、第一六四四八號、九十年
偵字第四一○九號、第九○一八號），提起上訴，經判決後由最高法院第二次發回更
審，本院判決如左：
    主  文
原判決關於共同連續殺人部分撤銷。
乙○○共同殺人未遂，處有期徒刑捌年，褫奪公權伍年，扣案如附表一所示之物沒收
。
    事  實
一、乙○○前於民國（下同）八十六年間因恐嚇取財案件，經臺灣桃園地方法院判處
    有期徒刑八月緩刑三年，於八十八年六月二十一日確定（不構成累犯）。因蕭新
    財（另案審理中）與古永城有嫌隙，乃邀同乙○○、許登星、王炳宏（原名王淞
    百）、張為師（以上三人均另案審理），於八十九年九月一日凌晨，決定共同持
    蕭新財所提供如附表一與二所示之槍彈及番刀三把（番刀經勘驗並非槍砲彈藥刀
    械管制條例管制之刀械），欲前往押住古永城砍斷其手腳，而由王炳宏先行駕駛
    其車號Ｋ六─七七五九號自用小客車，至古永城位於桃園縣中壢市○○路東昇藝
    品店查看，確定古永城在店內後，隨即以行動電話回報許登星，並駕車返回搭載
    攜帶以釣魚袋裝上開槍彈之蕭新財、許登星、張為師、乙○○等人前往該店，並
    在車上分配作案槍枝，由蕭新財持上開霰彈槍及12 GAUGE霰彈五顆、張為師則持
    附表一編號三之仿貝瑞塔半自動手槍壹枝（下稱九二改造玩具手槍）及口徑9mm
    制式中空彈八顆、乙○○則持附表一編號二美國SMTH&WESS0N廠製口徑9mm制式半
    自動手槍壹枝（下稱九０制式手槍）及口徑9mm制式子彈十二顆，共同未經許可
    持有上開槍彈（以上違反槍砲彈藥刀械管制條例部分，已經判決確定），迨駛至
    東昇藝品店時，因古永城駕車離去，遂一路跟蹤伺機下手，途中乙○○所持九０
    制式手槍一枝交由許登星持用，乙○○改持用番刀，於同日凌晨二時四十分許，
    行至桃園縣觀音鄉○○村○○路○段八二五號大石園撞球場，見古永城停車於該
    店前步行進入，其等五人見店內有人，乃先駕車在附近繞行一圈始將車停靠路旁
    ，準備下車進入尋釁，適桃園縣警察局大園分局新坡派出所警員范姜群國及張紹
    科著制服駕駛巡邏警車，執行凌晨二時至四時之轄區巡邏勤務，至設於該處桃園
    縣觀音鄉農會本部之巡邏箱簽巡邏表時，見該車內於深夜坐滿五名男子，並隨即
    駕車離去，查覺有異，隨即駕駛巡邏車自後追逐，斯時蕭新財旋將所持霰彈槍再
    加裝一顆霰彈，而許登星、張為師二人分別將其持用之已裝填子彈之九０制式手
    槍、九二改造玩具手槍上膛後，藏放在車內座位底下，乙○○亦將所持之番刀藏
    放座位底下，迨行至桃園縣觀音鄉○○村○○路與環中路口時，員警范姜群國及
    張紹科二人即以警示燈並鳴笛，輔以手勢示意靠邊停車，依法攔檢，下車要求駕
    駛王炳宏等人出示證件及下車接受盤檢，員警范姜群國即以無線電查詢蕭新財等
    人有無前科或通緝資料及王炳宏所駕駛車號Ｋ六─七七五九號小客車有無失竊紀
    錄，員警張紹科則在警車左側警戒，員警范姜群國並要求王炳宏打開後行李箱，
    王炳宏因此走向駕駛座，此時蕭新財、許登星二人恐渠等持有置放於小客車內之
    上開槍、彈遭警查獲，竟共同基於殺人及妨害公務之概括犯意聯絡，利用員警盤
    查人員、車輛疏未注意之際，迅即分別開啟右、左後車門，拿出預藏犯案用之槍
    枝，許登星旋持九０制式手槍指著員警范姜群國，喝令不准動，蕭新財則持霰彈
    槍，近距離朝向員警范姜群國人體致命之頸部位置射擊一槍，員警范姜群國隨即
    血流如注不支倒地，范姜群國受有頸部槍傷造成頸椎粉碎性骨折及脊髓受傷等傷
    害（因傷重不治死亡），員警張紹科見狀，欲拔槍反制，乙○○及張為師見狀竟
    起意，基於與蕭新財、許登星共同妨害公務及殺人之犯意聯絡，由乙○○迅即將
    張紹科右手撥開，使之未能拔槍，張為師亦乘勢自後面將欲拔槍反擊之員警張紹
    科架起，蕭新財再以霰彈槍朝張紹科腹部射殺一槍，張紹科中槍仍用力扭轉身體
    擺脫張為師控制，並急欲拉動滑套反擊，蕭新財再回頭向其下腰背部射擊一槍，
    張為師始將無力反制之張紹科放下，而共同對於依法執行公務之甲○○○○施強
    暴脅迫，因張紹科腹部有腰帶、彈匣、警棍等物阻檔霰彈始倖免於難，而受有左
    腰及右下背槍傷等傷，張紹科復勉力以無線電請求支援，並經附近居民許勝昌於
    睡夢中驚醒發現電話報警趕赴處理，由據報前往之新坡派出所所長呂銘龍、警員
    洪建宏及陳崇志協助將二名員警送醫急救（員警張紹科因腹部有腰帶、彈匣、警
    棍等物阻擋霰彈始倖免於難，而員警范姜群國則因傷重不治死亡）。蕭新財、張
    為師、許登星、乙○○見槍擊員警范姜群國、張紹科後，即由王炳宏駕駛原車搭
    載四人，逃離現場。嗣王炳宏發現其小客車行車執照、駕駛執照遺留於現場，自
    知法網難逃，乃於八十九年九月一日上午七時許，向警投案，經警循線查知當時
    同車乙○○之身分，即由臺灣桃園地方法院檢察署檢察官簽發拘票，並由警發佈
    查緝專刊，於同日中午十二時四十分許，在桃園縣蘆竹鄉○○○路南崁交流道旁
    ，將自願出面投案之乙○○拘獲到案；循線於同年十一月一日凌晨三時三十分許
    ，在臺中縣豐原市○○路○段一三二巷十六之四號二樓，拘獲蕭新財，並據蕭新
    財之供述循線於桃園縣中壢市○○路六六二號旁，起出作案之如附表一與二所示
    之槍彈等物。
二、案經桃園縣警察局、桃園縣警察局大園分局分別移送臺灣桃園地方法院檢察署檢
    察官偵查起訴及檢察官自動檢舉偵查起訴。
    理  由
一、訊據上訴人即被告乙○○固坦承與蕭新財等人前往教訓古永城途中，於右揭時地
    遇警臨檢，惟否認有殺人、妨害公務犯行，辯稱略以：「與蕭新財、許登星、張
    為師等人並無犯意聯絡及行為，未共同持有槍枝，並無妨害公務及殺警行為，本
    件係蕭新財開槍殺害員警，以手撥員警張紹科係怕其遭員警開槍擊中」云云。
二、經查：
（一）緣因蕭新財與古永城有嫌隙，而糾集被告乙○○及張為師、許登星、王炳宏未
      經許可共同持有如附表一、二所示之槍彈，欲前往教訓古永城等情，業據被告
      乙○○及蕭新財、張為師、許登星、王炳宏分別於警訊、偵查及原審中供陳在
      案。復有如附表一與二所示之槍彈扣案足稽，而上述槍彈經送鑑定後，確具有
      殺傷力，亦有上開內政部警政署刑事警察局八十九年十一月十五日刑鑑字第一
      七五五四六號鑑驗通知書在卷可按（第一三０四二號偵二卷第三五七頁），是
      被告乙○○與蕭新財、許登星、張為師、王炳宏共同持有槍彈之犯行，可以認
      定。而此部分亦經本院前審判決有罪，經最高法院駁回上訴確定，合先說明。
（二）被告乙○○與蕭新財、張為師、許登星等人於上述時地，遇警臨檢，張為師、
      許登星即將已裝有子彈之二枝手槍上膛，蕭新財復將原已裝有子彈之霰彈槍，
      再加裝填一顆子彈，並將該等槍枝及乙○○所持之番刀放置於車內座位底下，
      始行下車受檢等情，業據蕭新財於警訊稱：「我持的霰彈槍於中壢市○○路出
      發前就先裝填了兩粒霰彈未上膛，另許登星與張為師所持的手槍均在出發前，
      就裝好子彈未上膛。我們在觀音鄉新坡遇警好像要臨檢時，許登星、張為師分
      別就將手槍上膛，而我並將所持的霰彈槍，再加裝一發霰彈，於是我們就將槍
      械藏在自己車內座位的腳踏板下面，乙○○就將持用的番刀藏在自己的座位下
      ，然後一起下車受檢」等語（第一三０四二號偵二卷第二一五頁），核與許登
      星於偵查稱：「（槍在何處上膛？）碰到警察來，（小客車）開走後才上膛」
      等語（同上偵卷二第二六四頁），被告乙○○於警訊時供稱：「（遇警停車在
      你們所駕車輛前方時（在新坡農會），槍有無上膛？）我有聽到釣魚袋拉開分
      發槍枝，並有三聲槍枝上膛聲」等語（同上偵卷一第一七三頁），王炳宏於偵
      查稱：「（他們槍是何時上膛？）左轉至案發地點約一、二十公尺」等情相符
      （同上偵卷一第一六九頁反面），亦堪認定。
（三）被告乙○○與蕭新財、許登星、張為師於下車受檢之際，於員警范姜群國以無
      線電查詢蕭新財等人有無前科或通緝資料，及王炳宏所駕駛車號Ｋ六─七七五
      九號小客車有無失竊紀錄，員警張紹科則在警車左側警戒，而員警范姜群國則
      要求王炳宏打開後行李箱，王炳宏因此走向駕駛座，此時蕭新財、許登星二人
      ，利用員警盤查人員、車輛疏未注意之際，迅即分別開啟右、左後車門，拿出
      預藏犯案用之槍枝，許登星旋持九０制式手槍指著員警范姜群國，喝令不准動
      ，蕭新財則持霰彈槍，近距離朝向員警即范姜群國人體致命之頸部位置射擊一
      槍，員警范姜群國隨即血流如注不支倒地，員警張紹科見狀，欲拔槍反制，乙
      ○○急將張紹科右手撥開，張為師亦乘勢自後面將欲拔槍反擊之員警張紹科架
      起，蕭新財再以霰彈槍朝張紹科腹部射殺一槍，張紹科中槍仍用力扭轉身體擺
      脫張為師控制，並急欲拉動滑套反擊，蕭新財再回頭向其下腰背部射擊一槍，
      張為師始將無力反制之張紹科放下等情，亦據許登星於警訊時供述在卷（同上
      偵卷一第一九三頁，不採其於警訊稱乙○○抓住范姜群國的手之詞之部分，理
      由下述）；本院上訴審調查時許登星稱：「（蕭新財開槍打張紹科時，有無看
      到乙○○站在何處？）就在旁邊很近的地方，大約一公尺」、「（當時有無看
      到張紹科掏槍？）有，而且槍已經上膛，乙○○用手撥警察拿槍的那隻手」、
      「（有無看到張為師在何處？）也是站在張紹科旁邊」等語（本院上訴審卷第
      一三０頁，至於許登星於警訊稱乙○○抓住范姜群國的手之詞，與其在本院前
      審調查所陳不符，且與事證不合，此段陳述不予以採用）；蕭新財亦稱：「（
      你開槍時當時乙○○在何處？）他在撥警察的手，他人就跑了」等語（蕭新財
      與警訊稱乙○○勒住張紹科脖子之詞，與其他事實證據不合，此段陳述不採用
      ）；其後該二人雖又稱乙○○有撥警察的手那個動作，但是有無撥到我沒有注
      意，但被告乙○○於偵查已稱：「駕駛座那邊的警察（范姜群國）就叫王炳宏
      開後車箱，王炳宏到駕駛座準備開後車箱，二位員警都叫他們不要靠近車子，
      許登星、蕭新財不聽就直接衝上車，許登星直接在駕駛座後面位置，拿到槍以
      後，一隻手拉著警察（范姜群國），一隻手比著他的頭，蕭新財再從另外一邊
      站起來叫許閃掉，開槍打下去，警察肩部（頸部）中彈，中彈後就倒地，蕭新
      財馬上就看我們這邊，並拉一下板機（滑套），蕭新財一直在拉，（另一）警
      察（張紹科）一直要拔槍，拔不出來，我就把警察的手撥掉，後來另一位同伴
      張為師就從後面抱住他（張紹科），蕭新財就叫張為師閃，並且直接開槍往他
      （張紹科）腹部打，蕭新財又朝腹部中槍的警員再開一槍」等語（同上偵卷一
      八十九年九月一日偵查筆錄，漏未編頁碼，前後頁碼為五九及六十頁），核與
      張為師於警訊時供稱：「警車閃紅燈攔檢，後來警員檢查車子後車廂，此時許
      登星開車門取出手槍，對著一位警察，叫警察繳械，接著蕭新財亦上車拿出長
      槍，對著警察開槍，一位警察先倒地，另一位警員正要拔槍已來不及，兩人都
      倒地」之情節相符（同上偵卷一第二０七頁反面），並據證人即執行勤務之員
      警張紹科證述在卷（同上偵卷一第一八三頁反面至第一八四頁），復經檢察官
      於八十九年九月一日偵查中前往現場履勘，並製有勘驗筆錄及繪有現場相關人
      員位置圖（同上偵卷一第八七頁）在卷可參；此外，復有現場照片四十幀、桃
      園縣警察局大園分局刑案現場發生分佈位置圖（同上偵案卷一第二八頁）附卷
      可佐。而扣案之如附表一所示之槍、彈擊發具有強力殺傷力，已如前述鑑定，
      如在近距離朝人體射擊，自足致人於死，為一般人所知，自亦為被告等所明知
      ，而蕭新財先持霰彈槍持員警范姜群國射擊一槍後，連續再朝另一員警張紹科
      近距離射擊兩槍，而被告乙○○與張為師分別對員警張紹科施以不法腕力，以
      利於蕭新財之開槍射擊，顯見乙○○等人有殺死員警張紹科之故意。
（四）蕭新財雖辯稱：「係因槍枝走火所致」云云，惟查蕭新財於八十九年十一月一
      日為警查獲，於警訊時供稱：「在桃園縣觀音鄉○○○○道環中路與新華路口
      ，遇到一輛警車欲臨檢我們，我們下車後，又怕持有之槍械被警發現，所以我
      便與許登星又上車分持槍械，我持霰彈槍、許登星持手槍，由我朝執勤員警范
      姜群國的身體開了一槍，又朝甲○○○○的身體開了二槍，事後我乘原車逃離
      現場」等語（同上偵卷二第二一三頁），據此，再參之蕭新財於持霰彈槍先對
      員警范姜群國射擊一槍後，再連續朝另一已遭乙○○、張為師施以不法腕力控
      制之員警張紹科射擊二槍（被告乙○○撥打員警張紹科拔槍之手）等情，則其
      接二連三之開槍行為，顯有殺人之故意，而非槍枝走火之意外，所辯自無足採
      ，故蕭新財此部分供詞，不足以作為有利於被告乙○○之認定。
（五）被害人即員警張紹科因遭蕭新財持霰彈槍連續射擊二槍，因腹部有腰帶、彈匣
      、警棍等物阻擋霰彈，致左腰及右下背槍傷，經送醫急救後，始倖免於難，亦
      有壢新醫院診斷證明書在卷足佐（偵字第一三０四二號卷一第一八六頁）。員
      警范姜群國因蕭新財之槍擊而死亡，亦經臺灣桃園地方法院檢察署檢察官督同
      法醫、檢驗員到場相驗並經解剖屬實，有勘驗筆錄、解剖筆錄、相驗屍體證明
      書、法務部法醫研究所九十年二月十二日法醫所九０理字第０二二一號函及該
      所（八九）法醫所醫鑑字第一０七九號鑑定書在卷足憑（相字第一三九九號卷
      第四十頁）。至送鑑之現場起獲九０手槍一枝、彈匣一個、及內含子彈九顆霰
      彈殼三顆及香菸一枝，雖以氰丙烯酸酯法化驗結果，未發現指紋可資比對，有
      內政部警政署刑事警察局八十九年十月二日刑鑑字第一三六六二二號鑑驗通知
      書可稽，然該三顆霰彈殼，係經蕭新財持霰彈槍在殺警現場所擊發，則該三顆
      霰彈，經過槍枝物理力之撞擊及火藥之化學變化，無法驗出指紋自屬合理，尚
      不得以此即認該三顆現彈殼並非殺死被害人范姜群國及殺傷被害人張紹科之霰
      彈。案發現場九０手槍一支、彈匣一個、及內含子彈九顆，係員警張紹科所持
      用之警槍，其上未鑑驗出被告乙○○等人之指紋，並無法解免被告乙○○等人
      犯行之成立。現場之查獲香菸一枝，雖未鑑驗出指紋，然此或因該香菸留置於
      該處時間久遠，抑或他人取菸直接自菸盒所掉落，其原因不一而足，則其無法
      驗出指紋亦屬合理，尚不得以此作為被告乙○○等人有利之認定。
（六）辯護意旨雖聲請對被告為測謊鑑定稱未撥到張紹科之手，但經本院更一審時向
      調查局查詢辯護意旨所聲請測謊之事項可否測謊，據測謊承辦先生告知動作、
      姿勢行為如何，無法進行測試，有公務電話紀錄在卷可查，另據調查局九十年
      二月二十日（九三）陸（三）字第九００一０二三０號函復另案，亦稱「測謊
      須以具體行為之有無為測試標的，其結果均可藉由相關事證驗證；而至於有無
      以言語恐嚇，係屬感官知覺，無法檢驗測謊結果之正確性，不宜進行測謊。」
      （更一審卷第四十頁、四十一頁）是即無從依辯護意旨所聲請之事項為測謊鑑
      定。而辯護人於本院更審對被害人張紹科為詰問，經詰問以「（問：除了扣住
      你的那個人以外，有沒有其他的人抓住你的手？）這個我不能確定。」、「（
      問：不能確定的意思？是否時間太久？）因為時間很久，我無法記憶。」（同
      上卷第四十八頁），經過法院再次詢問證人張紹科對於是否有人控制其手動作
      ，或於偵查稱有人抓住等情，證人張紹科均稱記不起來等語（同上卷第五十四
      、五十五頁），查被害人張紹科遭受目睹同事慘遭槍殺以及其身受槍傷幸而未
      死之刻苦銘心之痛，又發生之時間相當短暫，且距離案發又已經有相當時間，
      是其稱記憶不清楚，亦不背常理，是以張紹科前開於詰問時，辯護人詰問以：
      「扣住的時候，是否有其他的人抓住你的手或撥打你的手？」張紹科雖循其詢
      問稱：「沒有」（同上卷第四十九頁），其所答之內容顯與事實不符，而不足
      以為有利於被告乙○○之認定。另辯護意旨所敘述之被告乙○○想要撥開張紹
      科手未撥到，立即逃亡他處閃避等各情節（本院上訴審被告上訴第三審之上訴
      狀第五頁），以當時警察被當場槍殺無力反抗之情節，犯罪者並無立即被追捕
      或開槍反制之情狀，何需要「立即逃往他處」，且所辯情節並無證據支持，亦
      與常理及案發過程有違背，尚非可取。
（七）至於辯護意旨雖稱係蕭新財獨立之犯意，被告乙○○對此無預見，並未撥打被
      害人張紹科之手云云，惟被告乙○○偵查中已供稱我就把警察的手撥掉等語，
      已如前述，於本院前審仍坦稱：「我有撥的動作」，雖並稱但是沒有撥到云云
      ，亦足認其有將張紹科之右手撥開，使之無法拔槍，所稱「但是沒有撥到」或
      未撥打云云，均為避重就輕之詞，不足採信。至於被告另辯稱：「以手撥員警
      張紹科係怕其遭員警開槍擊中」等詞，以當時被害人張紹科被抱住進而遭槍擊
      之經過觀察，被告以手撥員警張紹科之手，應係阻撓其拔槍反制抵抗，而非「
      怕遭員警開槍擊中」，是其所為辯解與事實證據不合，並不足取，亦更見其所
      辯未撥打云云，與事實不符。而警員張紹科在本院上訴審稱：「（當天范姜群
      國被何人槍擊死亡？）應是蕭新財，他朝范姜群國開一槍，范姜群國就倒地，
      我當時在警車那邊查證，我聽到槍聲要拔槍，就被一個人從後面往腋下扣住頸
      部」、「（當時對方有幾人與你在巡邏車這邊？）有二人」、「（另外那個人
      有無抓住你？）應該沒有」、「（扣住你的人是否為乙○○或張為師？）我不
      知道」等語（本院上訴審卷第八八至八九頁），而依許登星在偵查供稱：「張
      為師就用雙手抓住該警員的脖子及身體，令該警員無法反抗時，蕭新財就喊閃
      ，就向該警員開了一槍，張為師因來不及閃避，右手也有被霰彈打中」等語（
      偵字第一三０四二號卷一第一九三頁反面、第一九四頁），且張為師在原審亦
      自承其手肘內側確遭槍傷（原審卷第三宗第四十九頁），是當時扣住被害人張
      紹科頸部之人應為張為師，被告乙○○所辯未抓住張紹科等詞，尚非不可採。
（八）次按共同正犯意思之聯絡，並不限於事前有所謀議，即於行為當時，基於相互
      之認識，以共同犯罪之意思參與亦無礙於共同正犯之成立，且其表示之方法，
      亦不以明示通謀為必要，即相互間有默示之合致，亦無不可。此有最高法院七
      十三年台上字第二三六四號、七十三年台上字第一八八六號判例可參。查蕭新
      財持霰彈槍朝員警張紹科射擊，許登星、張為師則分別對於二位員警施以不法
      之腕力，被告乙○○以手撥員警張紹科之手，阻撓其拔槍反制抵抗，渠等對以
      上殺人未遂、妨害公務之犯行雖不能證明有事先謀議，然顯然係基於相互之認
      識，而以共同之意思參與，是亦足認有犯意聯絡及行為分擔。另按刑法上殺人
      罪與傷害罪之區別，應視加害人有無殺意以為斷，被害人所受傷害程度，固不
      能據為認定有無殺意之唯一標準，但加害人下手之部位、用力之程度及經過情
      形如何，於審究犯意方面，仍不失為重要參考資料；而槍械之殺傷力極大，持
      槍於近距離內向人體射擊，有可能戕害他人生命，即使所傷部位非屬要害，傷
      者仍有可能因失血過多休克造成死亡結果，依通常經驗法則本為一般人所明知
      ，被告乙○○等人對員警施以不法腕力，由蕭新財持槍連續朝被害人張紹科背
      、腰部擊發二槍，使之受有如前開犯罪事實所示之傷，雖因及時送醫始未死亡
      ，但被告乙○○等人行為時有殺人之故意，足以認定。
（九）綜上，足見被告乙○○於蕭新財對范姜群國開槍後，張紹科欲拔槍反制時，起
      意而與蕭新財、張為師、許登星共同基於殺人及妨害公務之故意，分別對警員
      張紹科施以不法腕力，而由蕭新財持槍射擊欲殺害員警張紹科而未遂，則被告
      乙○○確有殺人及妨害公務之犯行，足以認定，被告乙○○所辯均係卸責之詞
      ，委無足採。
三、核被告乙○○所為，係犯刑法第二百七十一條第二項、第一項之殺人未遂罪（起
    訴書漏列此部分法條，詳後述）、刑法第一百三十五條第一項之妨害公務罪。被
    告乙○○與蕭新財、張為師、許登星就右揭被告蕭新財持槍射擊欲殺死執勤制服
    員警張紹科而未遂部分，所犯殺人未遂罪、妨害公務罪間，有犯意聯絡及行為分
    擔，皆為共同正犯。被告所犯殺人未遂罪，爰依刑法第二十六條前段減輕其刑。
    所犯殺人未遂罪、妨害公務罪，係一行為觸犯數罪名，為想像競合犯，應從一重
    之殺人未遂罪處斷。公訴人就蕭新財持霰彈槍連續對被害人張紹科射擊二槍，致
    其受傷，雖認係觸犯刑法第二百七十七條第一項傷害罪，並因張紹科未提出告訴
    ，而未於證據並所犯法條欄內，論列刑法第二百七十一條第二項、第一項法條，
    惟此部分係犯殺人未遂罪，且已於起訴事實欄載述，即已起訴，且與妨害公務罪
    有裁判上一罪之關係，自應加以審理。
四、公訴意旨另略以：於右開時地，途中遇警臨檢時，蕭新財以霰彈槍打死值勤警員
    范姜群國，在場之被告乙○○亦有犯意之聯絡，並犯刑法第二百七十一條第一項
    共同殺人罪及第一百三十五條第一項之妨害公務罪。訊據被告乙○○否認此部分
    犯行，辯稱：當天晚上一行人空手下車接受警員臨檢，伊並不知蕭新財、許登星
    二人突然往車上取槍，當聽到槍聲，警員范姜群國已被打倒在地，伊不知范姜群
    國被殺等語。按被告未經審判證明有罪確定前推定其為無罪，刑事訴訟法第一百
    五十四條第一項定有明文。查被告乙○○於下車前在車內，係持有番刀一把，其
    遇警臨檢而下車，將所持刀械置於座位下再下車，自屬情理之常，雖下車前蕭新
    財旋將所持霰彈槍再加裝一顆霰彈，而許登星、張為師二人分別將其持用之已裝
    填子彈之九０制式手槍、九二改造玩具手槍上膛後，藏放在車內座位底下，乙○
    ○亦將所持之番刀藏放座位底下，然尚難據此即認渠等當時已有殺人或妨害公務
    之犯意，嗣因員警范姜群國要求王炳宏打開行李箱，此時蕭新財、許登星二人恐
    渠等持有置放於小客車之上開槍、彈遭警查獲，竟共同基於殺人及妨害公務之概
    括犯意聯絡，利用員警盤查人員、車輛疏未注意之際，迅即分別開啟右、左後車
    門，拿出預藏犯案用之槍枝，許登星旋持九０制式手槍指著員警范姜群國，喝令
    不准動，蕭新財則持霰彈槍，近距離先朝向員警范姜群國人體致命之頸部位置射
    擊一槍，顯然係蕭新財及許登星驟然起意而下手槍擊范姜群國，被告乙○○並無
    任何行為之分擔，亦無確切證據足認其於是時有何與蕭新財、許登星共同殺人或
    妨害公務之犯意聯絡或行為之分擔，自無從僅以事後於警員張紹科欲拔槍反制時
    ，有撥開張紹科之手，由蕭新財對張紹科開槍之行為，而推定溯及認其對范姜群
    國被槍擊致死部分亦應負共同正犯之責，公訴意旨所指被告乙○○此部分之犯行
    ，並無證據足以證明，因與前開有罪部分，有裁判上一罪之關係，故不另為無罪
    之諭知。
五、查被告與蕭新財等人共同非法持有前開槍枝、子彈部分，因其係意圖教訓古永城
    （欲使古永城受重傷害），嗣因遇警臨檢，始另行起意持之妨害公務、槍擊警員
    ，則其所犯非法持有槍彈罪（已判決有罪確定）與所犯妨害公務、殺人罪間，即
    應依刑法第五十條併合處罰（最高法院七十四年度第五次刑事庭會議決議參照）
    。辯護意旨認以上有牽連犯之關係，為確定判決效力所及云云，自有誤解。
六、原審予以論罪科刑固非無見，惟查：(一)被告乙○○係於蕭新財槍擊范姜群國後，
    張紹科欲拔槍反制時，始起意而與蕭新財等人有共同殺害警員張紹科及妨害公務
    之犯意聯絡，因之其對於蕭新財對范姜群國開槍部分，應不負共犯之責，原判決
    認被告乙○○亦為共同正犯，即有未合。(二)原審判決認定蕭新財開槍射擊范姜群
    國後，「乙○○、張為師二人則合力抓住另一名準備拔槍還擊之員警張紹科，致
    其無法閃避，蕭新財再以霰彈槍向其腹部射擊一槍後，楊、張二人始將員警張紹
    科放下」（見原判決第四頁第十一至十三行），惟理由中則引用乙○○在偵查供
    承：「警察一直要拔槍，拔不出來，我就把警察的手撥掉，後來另一位同伴張為
    師就從後面抱住他」等語，資為其憑以認定乙○○有與張為師合力抓住警員張紹
    科，使蕭新財得以開槍射擊張紹科腹部之論證（原審判決第九頁末行）。其事實
    認定乙○○與張為師係合力抱住張紹科，理由說明則為乙○○用手撥開張紹科拿
    槍之手，自有事實與理由不相適合之矛盾。(三)依許登星在偵查中供稱：「張為師
    就用雙手抓住該警員的脖子及身體，令該警員無法反抗時，蕭新財就喊『閃』就
    向該警員開了一槍，張為師因來不及閃避，右手也有被霰彈打中」（偵字第一三
    ０四二號卷一第一九三頁反面、第一九四頁）；張為師在原審亦自承其手肘內側
    確遭槍傷（原審卷第三宗第四十九頁）。則當時扣住張紹科頸部之人為張為師，
    此就乙○○所辯，其未抓住張紹科一節，自屬有利之證據，原判決未為審酌，復
    未說明不予採納之理由，亦有判決理由不備之可議。(四)原審判決事實欄認定被告
    殺人與殺人未遂，但理由欄未引用刑法第二百七十一條第一項、第二項條文。以
    上原判決容有未洽，被告乙○○上訴意旨否認犯罪，指摘原判決不當，即非全無
    理由，自應將原判決予以撤銷改判。爰審酌被告乙○○之犯罪動機、目的、手段
    、所生危害及與身著制服執行勤務之員警素不相識，彼此毫無怨隙，竟公然持槍
    對之射擊，目無法紀，被告並於員警拔槍反制時撥打其手阻撓其行使職務，挑戰
    國家執法公權力，惡性重大，破壞社會治安情節重大，及犯後態度等一切情狀，
    量處有期徒刑八年，並依所犯殺人罪之性質，認有褫奪公權必要，並宣告褫奪公
    權五年。至扣案之如附表一所示之槍、彈，為蕭新財所有，惟未經許可，而由被
    告乙○○等人共同持以犯罪，且係違禁物，應依刑法第三十八條第一項第一款之
    規定沒收。如附表二之霰彈槍子彈五顆，分別為蕭新財於槍擊員警現場擊發三顆
    ，另二顆及鑑驗試射擊發用罄；又扣案之番刀三把，雖係蕭新財所有，惟非屬槍
    砲彈藥刀械管制條例公告管制之刀械，亦非供被告乙○○與蕭新財、許登星、張
    為師、王炳宏等人共同犯罪所用之物，不予宣告沒收。
據上論斷，應依刑事訴訟法第三百六十九條第一項前段、第三百六十四條、第二百九
十九條第一項前段，刑法第二十八條、第一百三十五條第一項、第二百七十一條第一
項、第二項、第二十六條前段、第五十五條、第三十七條第二項、第三項、第三十八
條第一項第一款，罰金罰鍰提高標準條例第一條前段，判決如主文。
本案經檢察官張秋雲到庭執行職務。
中　　　華　　　民　　　國　　九十三　　年　　　七　　　月　　　二十　　日
                              臺灣高等法院刑事第四庭
                                  審判長法  官  蔡 永 昌
                                        法  官  陳 榮 和
                                        法  官  蔡 國 在
右正本證明與原本無異。
如不服本判決，應於收受送達後十日內向本院提出上訴書狀，其未敘述上訴之理由者
並得於提起上訴後十日內向本院補提理由書（均須按他造當事人之人數附繕本）。
                                        書記官  耿 鳳 君
中　　　華　　　民　　　國　　九十三　　年　　　七　　　月　　二十一　　日
附表一：
編號一：12GAUGE制式霰彈槍壹枝（含彈匣、槍枝管制編號0000000000），一枝。
編號二：美國SMTH&WESS0N廠製口徑9m m制式半自動手槍壹枝（含彈匣、槍枝管制編
        號0000000000），一枝。
編號三：仿貝瑞塔廠半自動手槍製造之玩具槍塑膠槍身換裝金屬車造滑套及車通之金
        屬槍管組合而成之改造手槍壹枝（含彈匣、槍枝管制編號0000000000），一
        枝。
編號四：口徑9mm制式子彈。五顆。原有十二顆，其中四顆經鑑驗試射擊發用罄。另
        三顆已由許登星擊發，已用罄。
編號四：口徑9mm制式中空彈。捌顆。
附表二：
編號一：制式12GAUGE霰彈。五顆。其中三顆經蕭新財於案發現場擊發、另二顆經鑑
        定試射均已用罄。
附錄：本案論罪科刑法條全文
中華民國刑法第一百三十五條
對於公務員依法執行職務時，施強暴脅迫者，處三年以下有期徒刑、拘役或三百元以
下罰金。
意圖使公務員執行一定之職務或妨害其依法執行一定之職務或使公務員辭職，而施強
暴脅迫者，亦同。
犯前二項之罪，因而致公務員於死者，處無期徒刑或七年以上有期徒刑；致重傷者，
處三年以上、十年以下有期徒刑。
中華民國刑法第二百七十一條
殺人者，處死刑、無期徒刑或十年以上有期徒刑。
前項之未遂犯罰之。
預備犯第一項之罪者，處二年以下有期徒刑。
